【裁判字號】    92,上,476
【裁判日期】    920826
【裁判案由】    確認抵押權不存在
【裁判全文】
臺灣高等法院民事判決                              九十二年度上字第四七六號
    上  訴  人  乙○○
                丙○○
    共      同
    訴訟代理人  凌見臣律師
    被  上訴人  甲○○
                丁○○○
    共      同
    訴訟代理人  連一鴻律師
右當事人間請求確認抵押權不存在事件，上訴人對於中華民國九十二年三月四日臺灣
板橋地方法院九十一年度訴字第二四０四號第一審判決提起上訴，本院判決如左：
    主      文
上訴駁回。
第二審訴訟費用由上訴人負擔。
    事實及理由
一、本件被上訴人主張：渠夫妻二人於民國九十年九月二十日，共同向上訴人乙○○
    、丙○○借款新台幣（下同）七百萬元，並提供被上訴人甲○○所有如原判決附
    表一所示土地兩筆（下稱系爭抵押物），設定最高限額八百四十萬元之抵押權予
    乙○○、丙○○（設定權利範圍各二分之一，下稱系爭抵押權），以為擔保，約
    定上訴人應於抵押權設定手續辦妥時交付三百萬元，九十年十二月三十一日前分
    期交付四百萬元，渠夫妻乃共同簽發面額三百萬元、四百萬元（到期日均為九十
    二年九月十九日）之本票兩紙交付上訴人，惟上訴人於系爭抵押權設定手續辦妥
    後，僅共交付借款五百萬元，餘額二百萬元則拒不交付，屢催均無結果，渠夫妻
    乃拒付利息，然上訴人竟以渠夫妻積欠抵押債務七百萬元聲請拍賣系爭抵押物，
    利息亦以七百萬元為基準計算，顯與事實不符，為此提起本件確認之訴，請求確
    認上訴人就系爭抵押物所擔保之借款本金超過五百萬元及利息超過如原判決附表
    二所計算範圍之債權不存在。原審為被上訴人勝訴判決。被上訴人於本院之答辯
    聲明：上訴駁回。
二、上訴人則以：被上訴人以系爭抵押物向伊二人抵押借款七百萬元，伊二人已於約
    定之期間內，交付五百萬元予被上訴人，惟因上訴人參加被上訴人丁○○○為會
    首所邀集之二組合會，該二組合會均於九十年十二月二十日停會，丁○○○積欠
    上訴人乙○○會款三百餘萬元，被上訴人遂同意將丁○○○應返還予上訴人之合
    會會款計入系爭約定書之借款數額範圍內，並交付丁○○○簽發、發票日均為九
    十年十二月二十六日、七張金額共計一百二十一萬元之本票，以為擔保；又被上
    訴人另於九十年十二月二十七日及同年十二月二十八日，分別向乙○○借款合計
    八十萬元，並由丁○○○交付其簽發之面額八十萬元支票乙紙，作為清償前開借
    款之擔保，惟經屆期提示，遭存款不足為由退票。綜上，上訴人已於系爭約定書
    存續期間內，交付被上訴人七百零一萬元，此均應為系爭最高限額抵押權所擔保
    之範圍等語，資為抗辯。其上訴聲明為：(一)原判決廢棄。(二)右廢棄部分，被上訴
    人在第一審之訴駁回。
三、查被上訴人主張渠夫妻二人以甲○○所有系爭抵押物設定本金最高限額八百四十
    萬元抵押權予上訴人方式，於九十年九月二十日向上訴人借款七百萬元，並於是
    日簽訂系爭約定書，約定利息以月息百分之一計算，借款期限二年即自九十年九
    月二十日起至九十二年九月十九日止，上訴人已依約於九十年八月十六日、九月
    二十日、九月二十五日、九月二十六日、十月二十日分別交付被上訴人借款二十
    萬元、一百六十二萬元、一百十八萬元、一百萬元、一百萬元，共計五百萬元等
    事實，為兩造所不爭執，並有約定書、本票、土地登記謄本、借據、台北縣三重
    地政事務所檢送之系爭抵押權設定登記資料、匯款證明及本票等件附卷足證（見
    原審卷第九頁至十九頁、七十八頁至八十一頁、九十四頁至一○九頁、一四○頁
    至一四三頁），自堪信為真實。
四、被上訴人就丁○○○積欠上訴人乙○○會款三百餘萬元及借款八十萬元，並交付
    丁○○○簽發之本票七紙及支票一紙之事實均不爭執，僅爭執並未同意將該會款
    一百二十一萬元及八十萬元借款併入前揭約定書抵押借款七百萬元範圍內，被上
    訴人甲○○更否認為八十萬元借款之共同借款人。是本件兩造爭執者厥為：(一)被
    上訴人丁○○○擔任兩合會會首於九十年十二月二十日停會，交付其所簽發七張
    金額共一百二十一萬元之本票予乙○○，被上訴人是否均同意上開會款一百二十
    一萬元計入系爭約定書借款數額範圍內？(二)乙○○於九十年十二月二十七日及同
    年十二月二十八日，匯入丁○○○帳戶之八十萬元，是否應屬約定書借款數額範
    圍內？經查：
  (一)一百二十一萬元合會款項部分：
  (1)上訴人抗辯丁○○○積欠伊合會會款中之一百二十一萬元，被上訴人業已同意併
    入抵押借款七百萬元範圍內，係以丁○○○交付其簽發之本票七紙為據（見原審
    卷第一一七頁），並舉證人李淑惠為證。被上訴人固承認丁○○○交付該七紙本
    票予乙○○之事實，然否認同意將該款併入約定抵押借款範圍。查丁○○○所招
    攬之合會兩會於九十年十二月二十日停會，經會員協議借款清償方式係約定每期
    收取死會之會款再平均分配給活會會員，有上訴人於原審提出被上訴人丁○○○
    所製作之互助會活會會員月領款清冊，其上載有上訴人乙○○之姓名及每月領款
    金額可稽（見原審卷第五二頁、五六頁），惟該分期清償協議因活會會員以清償
    期限過長而推翻，此為兩造所不爭，嗣部分會員乃另協議以僅清償兩成或低於兩
    成方式解決，於丁○○○依約定方式清償後，會員返還丁○○○所簽發之全部擔
    保本票等情，有被上訴人提出之協議書數份可按（見本院卷第五十八頁至七十八
    頁），上訴人就此協議書之真正並不爭執，由是可知丁○○○於合會結束協商時
    ，即簽發本票予各活會會員以為擔保，而依前揭清冊所載，上訴人乙○○仍為活
    會會員，是上訴人持有丁○○○簽發之合會會款之本票，僅足證明對丁○○○有
    合會會款債權，尚不足以證明丁○○○同意該一百二十一萬元會款計入系爭約定
    書借款數額範圍內。
  (2)證人李淑惠雖於本院證稱：九十年十二月二十七日匯款八十萬元前幾天的一個晚
    上，我弟弟乙○○有打電話給我叔叔甲○○，當時我在旁邊，我雖沒有聽到甲○
    ○說話，但我弟弟說我叔叔同意把八十萬元匯入我嬸嬸丁○○○的帳戶。至一百
    二十一萬元會款部分，在前開同一通電話裡，我弟弟說我叔叔同意將一百二十一
    萬元與前開八十萬元一併算入四百萬元（按被上訴人借款七百萬元係約定於設定
    抵押權時交付三百萬元，餘四百萬元於九十年十二月三十一日前交付，被上訴人
    乃分別簽發三百萬元及四百萬元本票，上訴人已交付三百萬元，四百萬元中亦已
    交付二百萬元）的借款當中，並說如果不放心，他會叫我嬸嬸開票給我弟弟，後
    來票怎麼開，因為我不在場，所以我不清楚等語（見本院卷第四十二頁），查其
    並非直接自甲○○處聽聞，而係由乙○○轉述，屬傳聞證據，已難採信，況其所
    述「一百二十一萬元併入四百萬元借款中，係與八十萬元部分於同一通電話內談
    及」，亦核與乙○○所稱一百二十一萬元係其與丙○○到被上訴人住處商談者不
    符（見本院卷第四十二頁），上開證言亦難採為有利上訴人之證明。再參以上訴
    人於原審係辯稱丁○○○同意合會會款併入系爭約定書借款數額範圍，與在本院
    辯稱係甲○○同意云云，前後亦復不一。上訴人就所辯被上訴人確有同意該一百
    二十一萬元併入系爭約定書借款範圍內之有利事實，既未能舉證以實其說，其此
    部分之抗辯，即難採取。
  (二)八十萬元借款部分：
    上訴人固於兩造約定交付七百萬元借款之期限內 即九十年十二月三十一日前之十
    二月二十七日及十二月二十八日分二次匯款予被上訴人丁○○○合計八十萬元，
    為被上訴人不爭執，惟該款究屬原約定共同借款之一部分或丁○○○個人另外向
    乙○○之其他借款，則為兩造之爭點。上訴人主張此係屬原約定書內之借款，但
    為被上訴人否認。查：
  (1)兩造間就系爭抵押物之抵押借款金額為七百萬元，被上訴人於設定時已簽發二紙
    面額為三百萬元、四百萬元之本票交付上訴人收執，上訴人嗣並已交付五百萬元
    予被上訴人，為兩造所不爭，且有本票二紙可稽，則上訴人依約定交付餘款二百
    萬元予被上訴人時，衡情被上訴人應無再重複簽發本票或支票交付上訴人之必要
    。然本件被上訴人丁○○○於上訴人乙○○交付借款八十萬元時，另簽發面額八
    十萬元，票載發票日為九十一年一月八日之支票一紙交付，為兩造所不爭，該八
    十萬元若屬七百萬元抵押借款之一部，被上訴人交付之債權憑證票據金額共七百
    八十萬元即顯已逾所借款項七百萬元之金額。再者本件抵押權設定契約書就清償
    日期雖約定「依照各個債務契約所約定之清償日期」，惟依兩造不爭之約定書所
    載，本件抵押借款七百萬元之期限為二年，自九十年九月二十日起至九十二年九
    月十九日止，苟該八十萬元確屬七百萬元抵押借款範圍內，則其清償期亦應為九
    十二年九月十九日方屬合理，然丁○○○交付之前揭支票票載發票日期距借款日
    期未及半月而非二年，顯與該約定之七百萬元抵押借款清償日期不同，再參以乙
    ○○就本院質疑其清償日期何以不同時，陳稱甲○○說該支票若未能兌現，就併
    入四百萬元借款中等語（見本院卷第四十二頁），益知該八十萬元顯係丁○○○
    個人另筆借款。
  (2)上訴人辯稱就系爭抵押借款五百萬元其中有二十萬元係依甲○○指示匯至丁○○
    ○之帳戶內，足見被上訴人間就系爭抵押借款互有代理之權，且該八十萬元係匯
    入丁○○○之帳戶內，亦係依被上訴人指示，甲○○自為共同借款人云云，惟為
    甲○○所否認。查：乙○○在本院固陳稱其於匯款之前一日曾與甲○○電話聯絡
    ，談及匯款事宜（見本院卷第四十二頁），惟與其在原審所述係丁○○○打電話
    向其借款，說甲○○有同意，指示其匯款至丁○○○之帳戶等語，彼此不一（見
    原審卷第一一九頁），另證人李淑惠雖亦證稱乙○○確有於匯款前與甲○○電話
    聯絡匯款事宜，惟李淑惠係經由乙○○轉述，屬傳聞證據，已如前述，且與乙○
    ○所述不一，尚難採信，是該八十萬元顯係乙○○受丁○○○個人指示而匯入自
    明。再參以丁○○○交付其簽發之前揭八十萬元支票，並無甲○○之背書，且乙
    ○○於原審稱該八十萬元係丁○○○向其借款，並非向丙○○借用，實際上是丁
    ○○○開口向我借款，並說甲○○有同意等語（見原審卷第一一八頁），亦知本
    件八十萬元借款應係丁○○○向乙○○個人所借，乙○○並依丁○○○指示而匯
    入丁○○○帳戶內至明，上訴人稱被上訴人二人同為該八十萬元之借款人，即非
    可採。
  (3)夫妻於日常家務固得互為代理人，但本件八十萬元之借款，既係丁○○○向乙○
    ○個人另外之單獨借款，而鉅額借款並非屬日常家務，則丁○○○自非當然有代
    理其夫甲○○之權限，此與系爭抵押七百萬元借款係被上訴人二人出面共同立約
    借貸者不同，自難以系爭抵押借款中之五百萬元內有二十萬元係依甲○○指示匯
    入丁○○○帳戶，即遽認丁○○○就該八十萬元借款，有代理甲○○之權。
  (4)系爭八十萬元既有別於系爭抵押七百萬元之共同借款，有如前述，上訴人復未能
    舉證證明被上訴人有將該八十萬元併入原約定之抵押七百萬元借款範圍內，其抗
    辯該八十萬元屬原抵押七百萬元借款範圍，亦難採信。另被上訴人主張該八十萬
    元借款已清償二十八萬八千元乙節，惟為上訴人否認。查該二十八萬八千元並非
    清償本件八十萬元借款，此業據上訴人另案起訴請求被上訴人給付票款時經法院
    判決勝訴確定，有兩造不爭之台灣板橋地方法院三重簡易庭九十一年度重簡字第
    一四三七號判決可稽（見本院第九十八頁），是被上訴人此之主張，固無可採，
    惟與被上訴人請求確認之金額範圍並無影響，併此敘明。
五、上訴人再辯以縱令系爭一百二十一萬元之會款及八十萬元之借款非屬依原約定書
    所交付之款項，惟各該款項均係於抵押權存續期間內所發生之債權，均為抵押權
    效力所及云云。惟查：
  (一)按關於最高限額抵押權所擔保之債權，如未於土地登記簿一一記載，應以抵押權
    人聲請登記時提出之最高限額抵押權設定契約書，視為登記簿之附件，在該契約
    書上記載之該抵押權所擔保之債權，均認為抵押權效力之所及（最高法院八十二
    年度台上字第二八三二號裁判要旨參照）。經查，本件系爭抵押權申請設定登記
    時兩造向地政機關所提出之「土地建築改良物抵押權設定契約書」，就利息及遲
    延利息部分均係約定「依照各個債務契約所約定之利率計算」，此有台北縣三重
    地政事務所九十一年十二月十七日北縣重地登字第○九一○○二○五四四號函檢
    ，復為兩造所不爭執。而該設定契約書上所記載之該抵押權所擔保之債權，既係
    依照各個債務契約約定，而被上訴人已提出兩造於九十年九月二十日簽立之系爭
    約定書，上訴人復自認當時確實係以該份系爭約定書以辦理系爭抵押權之設定登
    記，且系爭約定書上第一條第二款亦載明「．．．１、設定手續辦妥時交付三百
    萬元。．．．」，第二條則約定由被上訴人提供系爭抵押物設定最高限額八百四
    十萬元、借款期間自九十年九月二十日起至九十二年九月十九日止計二年，核與
    系爭抵押權登記擔保之最高限額及存續期間均相符，此有系爭約定書及土地登記
    謄本附卷足徵，堪認系爭抵押權確實即係擔保系爭約定書所載之借款債權七百萬
    元。
  (二)按最高限額抵押權係對於債權人一定範圍內之不特定債權，預定一最高限額，由
    債務人或第三人提供抵押物予以擔保之特殊抵押權。最高限額抵押權不僅有其特
    定性，且最高限額抵押權係「從屬於此一定範圍內之法律關係」，最高限額抵押
    權所擔保者，即係此項法律關係所不斷發生之債權。該一定範圍之法律關係即為
    最高限額抵押權之基礎關係。至概括最高限額抵押權，因債權人與債務人無為擔
    保債權發生之基礎關係，自難認屬有效（最高法院著有八十六年度台上字第三一
    一四號裁判參照）。本件系爭抵押權擔保之債權範圍，既係以系爭約定書之借款
    本金、利息及違約金範圍為據，依前揭說明，自須以依此約定書之法律關係所生
    之債權，始得就拍賣抵押物之價金有優先受償之效力。上訴人基於系爭約定書既
    僅交付五百萬元借款本金予被上訴人，其餘所提丁○○○基於合會之法律關係所
    簽發交付乙○○之七張面額共計一百二十一萬元之本票、及丁○○○個人另向乙
    ○○所借貸之八十萬元，而交付前揭金額八十萬元支票乙紙，均非屬約定之系爭
    抵押權擔保範圍之基礎關係所生之債務，且上訴人均未能舉證證明該等債權亦屬
    系爭抵押權所擔保之債權範圍內，該一百二十一萬元及八十萬元債權即無優先受
    償之效力。上訴人以該一百二十一萬元及八十萬元二筆均係於最高限額抵押權存
    續期間內所發生之債權，即認應為抵押權效力所及，尚非可採。
  (三)次按最高限額抵押契約定有存續期間者，其期間雖未屆滿，然若「其擔保之債權
    」所由生之契約已合法終止（或解除或以其他原因而消滅），且無既存之債權，
    而將來亦確定不再發生債權，其原擔保之存續期間內，所可發生之債權，已確定
    不存在，依抵押權之從屬性，應許抵押人請求塗銷抵押權設定登記（最高法院八
    十年度台上字第四六○號裁判要旨參照）。本件系爭最高限額抵押權所擔保之債
    權係以基於系爭約定書該法律關係所生之債權範圍為準，且上訴人乙○○、丙○
    ○聲請拍賣系爭抵押物之聲請時間為「九十一年八月八日」，業經原審調取該院
    九十一年度拍字第三九一一號事件案卷查閱屬實，則該債權應於九十一年八月八
    日即告確定，且將來亦確定不再發生債權。上訴人基於系爭約定書既僅交付五百
    萬元借款本金予被上訴人，已如前述，且於九十一年八月八日止，就該系爭約定
    書，亦確定不再發生債權，則系爭抵押權所擔保之債權借款本金應為五百萬元。
    就約定利息部分，兩造對於基於系爭約定書約定之借款利息為月息百分之一計算
    ，均不爭執（見原審卷第一一九頁），自應以此為計算約定利息之標準（如原判
    決附表二所示）。上訴人主張九十年八月十六日之二十萬元借款，其利息應自該
    日起算，惟為被上訴人否認，且依兩造不爭之約定書所載，借款期限為九十年九
    月二十日至九十二年九月十九日，是被上訴人主張利息起算日應自九十年九月二
    十日起算，並無不合。
六、綜上所述，上訴人依約定書既僅交付五百萬元本金，依前揭說明，系爭約定抵押
    債權範圍，自僅為五百萬元本金、利息及違約金，逾此範圍之債權，非系爭抵押
    權效力所及。從而被上訴人請求確認上訴人於甲○○所有如原判決附表一所示土
    地上所設定之抵押權人乙○○、丙○○，債權範圍各二分之一，存續期間自九十
    年九月二十日起至九十二年九月十九日止之第一順位最高限額八百四十萬元抵押
    權，所擔保甲○○、丁○○○之共同借款本金超過五百萬元及利息超過如原判決
    附表二所計算之範圍之債權不存在，為有理由，應予准許。原審為上訴人敗訴判
    決，並無不合。上訴意旨指摘原判決不當，求予廢棄改判，為無理由，應予駁回
    。
七、據上論結，本件上訴為無理由，依民事訴訟法第四百四十九條第一項、第七十八
    條、第八十五條第一項前段，判決如主文。
中      華      民      國    九十二    年      八      月    二十六    日
                              民事第八庭
                                  審判長法  官  鄭  三  源
                                        法  官  郭  松  濤
                                        法  官  周  美  月
右正本係照原本作成。
上訴人如不服本判決，應於收受送達後二十日內向本院提出上訴書狀，其未表明上訴
理由者，應於提出上訴後二十日內向本院補提理由書狀（均須按他造當事人之人數附
繕本）上訴時應提出委任律師或具有律師資格之人之委任狀；委任有律師資格者，另
應附具律師資格證書及釋明委任人與受任人有民事訴訟法第四百六十六條之一第一項
但書或第二項（詳附註）所定關係之釋明文書影本。
中      華      民      國    九十二    年      八      月    二十六    日
                                        書記官  陳  啟  文
附註：
民事訴訟法第四百六十六條之一（第一項、第二項）：
對於第二審判決上訴，上訴人應委任律師為訴訟代理人。但上訴人或其他法定代理人
具有律師資格者，不在此限。
上訴人之配偶、三親等內之血親、二親等內之姻親，或上訴人為法人、中央或地方機
關時，其所屬專任人員具有律師資格並經法院認為適當者，亦得為第三審訴訟代理人
。


司法院資訊處製作；財團法人民間司法改革基金會備份。
